【裁判字號】    98,訴,318
【裁判日期】    981231
【裁判案由】    塗銷地上權登記
【裁判全文】
臺灣苗栗地方法院民事判決               98年度訴字第318號
原      告  天○○
訴訟代理人  寅○○
被      告  亥○○○
            申○○
            酉○○
            卯○○
            辰○○
            戌○○
            子○○
上  一  人
法定代理人  丑○○
被      告  甲○○
                      3樓
            丙○○
            癸○○○
            戊○○
                      5號5樓
            乙○○
                      22號4樓
            丁○○
                      巷27號5樓
            未○○
兼  共  同
訴訟代理人  午○○
被      告  己○○
                      329號2樓
            辛○○
                      樓
            壬○○
兼上三人共同
訴訟代理人  庚○○
                      樓
複代理人    午○○
被      告  巳○○
                      巷40號
上列當事人間請求塗銷地上權登記等事件，本院於民國98年12月
31日言詞辯論終結，判決如下：
    主  文
被告應就被繼承人謝珠銅於原告所有坐落苗栗縣後龍鎮○○段二
０二地號土地，所設定以民國三十八年南後字第０００六八０號
收件、存續期間無定期、設定權利範圍一八五點一二平方公尺之
地上權辦理繼承登記後，予以塗銷。
訴訟費用由被告連帶負擔。
    事  實
一、原告起訴主張：坐落苗栗縣後龍鎮○○段第202 地號土地（
    重測前為田心子段142-3 號，下稱系爭土地）為原告所有，
    訴外人謝珠銅於民國38年間，設定有苗栗縣竹南地政事務所
    （下稱竹南地政）南後字第000680號收件、以建築改良物為
    目的、存續期間無定期、設定權利範圍185.12平方公尺之地
    上權（下稱系爭地上權）。嗣謝珠銅曾於60年10月28日向原
    告表示拋棄系爭地上權之意思，並書立拋棄證明書為證，故
    系爭地上權業因地上權人謝珠銅之拋棄而消滅。又系爭土地
    上門牌號碼為苗栗縣後龍鎮田心子182 號建物（下稱系爭建
    物）現已傾倒毀壞，無法居住使用，而系爭地上權之設定既
    以建築改良物為目的，足認系爭地上權之存續期限業已屆至
    。況被告等人亦未居住於系爭土地上，堪認渠等於主觀上已
    無行使系爭地上權之意思，系爭地上權不待終止即當然消滅
    。又縱認系爭地上權並不發生當然消滅之效果，惟系爭建物
    現已滅失，設定地上權之目的歸於消滅，且系爭地上權未訂
    有存續期間，應認雙方當事人均無受期限約束之意，本諸未
    定期限之法律關係當事人應得隨時終止之原則，兩造應得隨
    時終止系爭未定期限之地上權設定契約，爰以本件起訴狀繕
    本之送達，做為終止系爭地上權設定之意思表示。系爭地上
    權之設定既經原告終止而消滅，原告自得請求塗銷系爭地上
    權登記。另地上權人謝珠銅已於61年6 月14日死亡，被告亥
    ○○○、午○○、申○○、酉○○、未○○、卯○○、辰○
    ○、戌○○、子○○、甲○○、丙○○、癸○○○、戊○○
    、乙○○、丁○○、庚○○、己○○、辛○○、壬○○（下
    稱亥○○○等十九人）及巳○○等人為其法定繼承人，迄未
    辦理系爭地上權之繼承登記。為此，依民法第767 條及繼承
    之法律關係，請求被告等人於辦理系爭地上權之繼承登記後
    ，將系爭地上權予以塗銷等語。並聲明：如主文第1 項所示
    。
二、被告亥○○○等十九人均稱：願意依原告請求之內容來履行
    ，但希望原告能負擔辦理繼承登記及塗銷地上權登記之相關
    費用。
三、被告巳○○受合法通知均未於言詞辯論期日到場，亦未提出
    書狀作何聲明或陳述。
    理  由
一、被告巳○○經合法通知，無正當理由，未於言詞辯論期日到
    場，核無民事訴訟法第386 條各款所列情形，爰依原告之聲
    請，由其一造辯論而為判決。
二、原告主張其為系爭土地之所有權人，系爭土地於38年間設定
    以建築改良物為目的、存續期間未定、權利範圍185.12平方
    公尺之系爭地上權予謝珠銅，嗣謝珠銅於61年6 月14日死亡
    ，被告等均為其法定繼承人，尚未就系爭地上權辦理繼承登
    記。惟系爭建物已頹圮倒塌，無法居住使用等情，業據其提
    出土地登記謄本、謝珠銅除戶謄本及繼承系統表、被告戶籍
    謄本等件為證（卷第8 、9 頁、62至95頁）；且為被告亥○
    ○○等十九人所不爭執。而被告巳○○受合法通知，於言詞
    辯論期日不到場爭執，復未提出書狀供本院斟酌，依民事訴
    訟法第280 條第3 項前段準用同條第1 項之規定，對於他造
    主張之事實視同自認，是原告之上開主張自堪信為真實。
三、按稱地上權者，謂以在他人土地上有建築物，或其他工作物
    ，或竹木為目的而使用其土地之權；地上權未定有期限者，
    地上權人得隨時拋棄其權利，但另有習慣者，不在此限；民
    法第832 條、第834 條第1 項前段分別定有明文。所謂「未
    定有期限」，即指地上權未定有存續期間，此正足以表示當
    事人不願意受期限拘束之意，本諸未定期限之法律關係當事
    人得隨時終止之原則，土地所有人與地上權人應得隨時終止
    之。至土地所有人之終止權，應受地上權使用目的之限制，
    在以有建築物為目的之地上權，基於對地上權人之保護不宜
    較基地承租人為薄之理由，應解為定有至建築物不堪使用時
    為止之期限；蓋以有建築物為目的而設定之地上權，非有相
    當期限不能達其目的，此際當事人雖未表明地上權之期限，
    但依地上權設定之目的，探求當事人真意，自應作上述解釋
    。經查，依系爭土地之土地登簿謄本所載（卷第8 、9 頁）
    ，系爭地上權之存續期限為「無定期」、其他登記事項載為
    「以建築改良物為目的」，可知系爭地上權之設定目的係為
    建築房屋，而建築物有其一定之使用年限，是系爭地上權之
    存續期限，應解為至建築物不堪使用時為止。系爭土地上之
    系爭建物現已傾倒頹圮，無法居住使用，為兩造所不爭執之
    事實，並有原告提出之現場照片附卷可參（卷第129 、130
    頁）。則系爭地上權之設定目的業因系爭建物之滅失而消滅
    ，揆諸前揭說明，原告自可終止系爭地上權之設定契約。故
    原告以起訴狀繕本之送達作為對被告終止設定地上權之意思
    表示，亦經被告分別收受無誤，有送達證書附卷可佐（卷第
    35-1至35-14 、36至36-2、37、37 -1 、60、105 頁），是
    系爭地上權設定契約業經終止而歸於消滅，洵堪認定。
四、再按地上權消滅後，無論其消滅之原因為何，地上權人均負
    有塗銷地上權登記與返還土地之義務，此法理所當然，民法
    就此雖未有明文，仍應為肯定之解釋。準此，系爭地上權既
    已消滅，原告依民法第767 條之規定請求被告等人應就被繼
    承人謝珠銅設定之系爭地上權辦理繼承登記後，予以塗銷，
    為有理由，應予准許。
五、本件事證已臻明確，兩造其餘攻擊防禦方法及舉證，經核均
    與判決結果無影響，爰無庸逐一論述，附此敘明。
六、據上論結，原告之訴為有理由，依民事訴訟法第385 條第1
    項前段、第2項、第78條、第85條第2 項，判決如主文。
中    華    民    國    98    年    12    月    31     日
                  民事庭法  官  黃怡玲
以上正本係照原本作成。
如對本判決不服，須於判決送達後20日內向本院提出上訴狀（須
附繕本）。
                        書記官  孫銘宏
中    華    民    國    98    年    12    月    31    日

司法院資訊處製作；財團法人民間司法改革基金會備份。
